【裁判字號】    98,上訴,546
【裁判日期】    980617
【裁判案由】    違反臺灣地區與大陸地區人民關係條例等
【裁判全文】
臺灣高等法院高雄分院刑事判決         98年度上訴字第546號
上  訴  人
即  被  告  甲○○
上列上訴人因違反臺灣地區與大陸地區人民關係條例等案件，不
服臺灣屏東地方法院97年度訴字第1674號中華民國98年2 月3 日
第一審判決（起訴案號：臺灣屏東地方法院檢察署97年度偵字第
5160號），提起上訴，本院判決如下：
    主  文
上訴駁回。
甲○○緩刑貳年。
    事  實
一、甲○○明知大陸地區人民非經主管機關許可不得進入臺灣地
    區，且不得使大陸地區人民非法進入臺灣地區，竟與曾蓮通
    （業經原審判處罪刑確定）、真實姓名年籍不詳綽號「阿鄉
    」之成年男子，共同基於使大陸地區人民非法入境之犯意聯
    絡，及與曾蓮通及大陸地區人民張秀明（另經察官為職權不
    起訴處分），共同基於行使使公務員登載不實公文書之犯意
    聯絡，因曾蓮通知悉介紹大陸地區人民以假結婚方式來臺可
    獲得人民幣4 萬元之報酬，乃允諾支付「阿鄉」新臺幣（下
    同）4 萬元之對價，由「阿鄉」居間介紹甲○○，再由曾蓮
    通允諾支付甲○○8 萬元作為充當假結婚人頭之對價，由曾
    蓮通帶同甲○○於民國90年6 月19日前往大陸地區為虛偽之
    婚姻媒合，渠等既知張秀明係以結婚為手段以申請進入臺灣
    地區非法工作，甲○○亦無與張秀明結婚之真意，而由甲○
    ○與張秀明於90年8 月10日在大陸地區福建省福州市虛偽登
    記結婚，取得福建省福州市公證處發給之結婚公證書後，於
    90年8 月18日返回臺灣地區，曾蓮通並先支付37,500元之對
    價予甲○○；次由甲○○於90年8 月30日向屏東縣政府警察
    局潮州分局餉潭派出所辦理對保事宜，取得大陸地區人民進
    入臺灣地區保證書；再由曾蓮通陪同甲○○於90年9 月3 日
    持前開結婚公證書、財團法人海峽交流基金會（下稱海基會
    ）之證明書及戶口名簿、國民身分證、印章等證件，至屏東
    縣新埤鄉戶政事務所填具結婚登記申請書，申請辦理結婚之
    戶籍登記，致該管不知情之公務員在該申請書審核欄加蓋職
    名章表示核對無誤之意思，將此甲○○與張秀明於90年8 月
    10日結婚之不實事項登載鍵入在職務上應作成之戶籍作業系
    統電腦資料內之準公文書上，並據以核發戶籍謄本之公文書
    ，足生損害於戶政機關對於婚姻戶籍登記管理之正確性。嗣
    由甲○○將上開不實之戶籍謄本連同前揭大陸地區人民進入
    臺灣地區保證書、結婚公證書、海基會證明書等文件及印鑑
    交予不知情之張鳳玲，由張鳳玲於90年9 月6 日檢具上開文
    件向內政部警政署入出境管理局（現改制為內政部入出國及
    移民署，下稱移民署），代張秀明填具「大陸地區人民進入
    臺灣地區旅行證申請書」申請入境而行使之，經移民署該管
    公務員實質審查後，因未發覺甲○○與張秀明假結婚之實情
    ，而憑以發給中華民國臺灣地區旅行證許可張秀明入境，使
    張秀明得於90年12月3 日非法進入臺灣地區。嗣甲○○於前
    揭犯罪事實未被偵查機關發覺前之97年3 月24日，主動至屏
    東縣政府警察局潮州分局餉潭派出所自首犯行，接受裁判，
    始悉上情。
二、案經屏東縣政府警察局潮州分局報告臺灣屏東地方法院檢察
    署檢察官偵查起訴。
    理  由
壹、程序部分：
    按被告以外之人於審判外之陳述，雖不符刑事訴訟法第159
    條之1 至第159 條之4 之規定，而經當事人於審判程序同意
    作為證據，法院審酌該言詞陳述或書面陳述作成時之情況，
    認為適當者，亦得為證據。當事人、代理人或辯護人於法院
    調查時知有第159 條第1 項不得為證據之情形，而未於言詞
    辯論終結前聲明異議者，視為有前項之同意，同法第159 條
    之5 第1 、2 項定有明文。立法意旨在於傳聞證據未經當事
    人之反對詰問予以核實，原則上先予排除，惟若當事人已放
    棄反對詰問權，於審判程序中表明同意該等傳聞證據可作為
    證據，基於尊重當事人對傳聞證據之處分權，及證據資料愈
    豐富，愈有助於真實發見之理念，且強化言詞辯論主義，使
    訴訟程序得以順暢進行，上開傳聞證據亦均具有證據能力。
    查本案據以認定被告犯罪事實存否之被告以外之人之言詞或
    書面陳述，被告或檢察官於原審及本院審理時，均未爭執，
    且於本院言詞辯論終結前，均未聲明異議，而本院審酌該言
    詞陳述及書面陳述作成之情況，未見有何不適當之情形，故
    依前開規定，均得為證據。
貳、實體部分：
一、被告甲○○於本院審理時，雖經合法傳喚未到庭，但其於原
    審審理時，已供認其與大陸地區人民張秀明假結婚一事，其
    雖矢口否認自曾蓮通處收受對價及前往戶政事務所為虛偽結
    婚登記等情，然查，被告甲○○與原審共同被告曾蓮通2 人
    使公務員登載不實公文書並進而行使，及使大陸地區人民張
    秀明非法入境之事實，業經曾蓮通於原審審理時所供承，且
    有被告及曾蓮通2 人之入出境查詢資料各1 紙（見警卷第35
    、36頁）、屏東縣新埤鄉戶政事務所97年10月2 日屏新戶字
    第0970001195號函附之結婚登記申請書、財團法人海峽交流
    基金會證明書、結婚公證書、結婚證書各1 份（以上見偵卷
    第20至27頁）、內政部入出國及移民署97年10月3 日移署資
    處寰字第09710114440 號函附之大陸地區人民進入臺灣地區
    旅行證申請書、大陸地區人民進入臺灣地區保證書、戶籍謄
    本、委託書各1 份（以上見偵卷第29至39頁）、大陸地區人
    民資訊管理系統列印資料1 份（見警卷第28、29頁）等在卷
    可憑，足認曾蓮通於原審審理時之自白，確與事實相符而可
    採信。又被告偕同曾蓮通前往屏東縣新埤鄉戶政事務所辦理
    不實結婚登記之事，業據被告於偵訊時坦認在卷（見偵卷第
    46頁），並經證人即原審共同被告曾蓮通於原審審理中結證
    屬實（見原審卷第36頁左面），另有前揭結婚登記申請書上
    甲○○之簽章可資佐證（見偵卷第22頁），被告事後就此部
    分於原審審理時翻異前詞，應係卸責之詞，不足採信；又被
    告自曾蓮通處收受充當假結婚人頭之對價乙節，亦經曾蓮通
    於原審審理中證述綦詳（見原審卷第35至36頁），輔以曾蓮
    通與被告間並無仇隙，應無故意誣陷被告之可能，再以被告
    與張秀明辦理假結婚，使張秀明得以入境臺灣地區，被告當
    知需承擔刑事追訴之風險，而被告與張秀明素不熟識，所圖
    者自係金錢，曾蓮通所證：原約定支付被告8 萬元作為人頭
    費用，於張秀明入境後已支付被告37,500元等語，亦與常情
    相符，是被告使大陸地區人民進入臺灣地區已取得相當對價
    一事，甚為明確，故被告此部分所辯，應無可採。從而本案
    事證明確，被告犯行，洵堪認定，應依法論科。
二、被告行為後，刑法業於94年2 月2 日修正公布，並於95年7
    月1 日施行。按行為後法律有變更者，適用行為時之法律，
    但行為後之法律有利於行為人者，適用最有利於行為人之法
    律，修正後刑法第2 條第1 項定有明文。而該條係規範行為
    後法律變更所生新舊法律比較適用之準據法，是刑法第2 條
    本身雖經修正，但該條文既屬適用法律之準據法，本身尚無
    比較新舊法之問題，應逕適用裁判時之刑法第2 條規定以決
    定適用之刑罰法律。另於比較時應就罪刑有關之共犯、未遂
    犯、想像競合犯、牽連犯、連續犯、結合犯，以及累犯加重
    、自首減輕暨其他法定加減原因（如身分加減）與加減比例
    等一切情形，本於統一性及整體性原則，綜其全部罪刑之結
    果而為比較（最高法院95年5 月23日刑事庭第8 次會議決議
    參照）。再按刑法總則於其他法律有刑罰或保安處分之規定
    者，亦適用之，刑法第11條前段定有明文；是以，刑法總則
    之規定及修正，對於臺灣地區與大陸地區人民關係條例之規
    定，自亦適用之。經查：
  (一)臺灣地區與大陸地區人民關係條例第79條於92年10月29日修
    正，於92年12月31日施行，該條第1 項、第2 項於修正前原
    規定：「違反第15條第1 款規定者，處5 年以下有期徒刑、
    拘役或科或併科新臺幣50萬元以下罰金。以犯前項之罪為常
    業者，處1 年以上7 年以下有期徒刑，得併科新臺幣100 萬
    元以下罰金。」修正後則將第1 項之法定刑提高為「1 年以
    上7 年以下有期徒刑，得併科新臺幣100 萬元以下罰金」，
    並刪除常業犯之規定，於第2 項增訂：「意圖營利而犯前項
    之罪者，處3 年以上10年以下有期徒刑，得併科新臺幣500
    萬元以下罰金。」是行為人意圖營利而違反臺灣地區與大陸
    地區人民關係條例第15條第1 款規定者，於修正前係依同條
    例第79條第1 項處罰，於修正後則依同條第2 項處罰，且法
    定刑顯較修正前為重，比較修正前、後之規定，應以修正前
    之規定對被告較為有利。
  (二)95年7 月1 日修正施行前刑法（以下簡稱修正前刑法）第28
    條共犯之規定：「二人以上共同『實施』犯罪之行為者，皆
    為正犯。」修正後則規定：「二人以上共同『實行』犯罪之
    行為者，皆為正犯。」所謂「實行」係指犯罪行為人從事構
    成要件之行為，「實施」則涵蓋實行、陰謀、預備、著手概
    念在內，非僅侷限於直接從事犯罪構成要件之行為，因「實
    行」較「實施」之意涵範圍窄，故以修正後之規定較有利於
    被告。
  (三)修正前刑法第55條後段牽連犯之規定，業於修正後刪除，此
    刪除雖非犯罪構成要件之變更，但依修正後規定，即應將各
    次犯行以數罪併合處罰，顯已影響行為人刑罰之法律效果，
    自屬法律有變更，比較修正前、後之刑法規定，應以修正前
    之規定對被告較為有利。
  (四)修正前刑法第33條第5 款規定：「罰金：1 元以上。」依現
    行法規所定貨幣單位折算新臺幣條例第2 條之規定折算為新
    臺幣後，為3 元以上；而被告行為後，刑法第33條第5 款規
    定：「罰金，新臺幣1,000 元以上，以百元計算之。」是依
    修正前之刑法第33條第5 款，臺灣地區與大陸地區人民關係
    條例第79條第1 項及刑法第214 條之法定刑於罰金部分，其
    最低度為新臺幣3 元，而依修正後之規定，其最低度為新臺
    幣1,000 元，應以修正前之規定對被告較為有利。
  (五)經綜合比較前述法律變更之結果後，因本件被告已參與實行
    行為，不論依修正前後之規定，均成立共同正犯，而被告所
    為行使使公務員登載不實公文書之犯行，及使大陸地區人民
    非法進入臺灣地區之犯行，如適用修正前刑法第55條規定，
    得依牽連犯論以一罪（詳下述），倘適用修正後刑法之規定
    ，則應分論併罰，是修正後刑法並未對被告更為有利，故應
    依刑法第2 條第1 項前段，一體適用修正前刑法及92年10月
    29日修正前臺灣地區與大陸地區人民關係條例之規定論科。
三、論罪：
  (一)按臺灣地區與大陸地區人民關係條例第79條對於違反同條例
    第15條第1 款所定不得使大陸地區人民非法進入臺灣地區之
    處罰，旨在防止大陸地區人民非法進入臺灣地區，以維護臺
    灣地區之安全與安定；所稱「非法」，自應從實質上之合法
    性予以判斷，凡評價上違反法秩序之方法，均屬「非法」。
    故在大陸地區通謀虛偽結婚，以不實之結婚證明辦理入境手
    續，憑以進入臺灣地區，其所持之入境許可文件雖係入出境
    主管機關所核發，形式上為合法，但因以虛偽方法而取得，
    即不具實質上之合法性，仍屬非法進入臺灣地區，是使大陸
    地區人民以假結婚真入境之脫法方式，進入臺灣地區者，即
    該當此罪（最高法院92年度台上字第40號、94年度台上字第
    1064號判決意旨參照）。
  (二)又結婚應為結婚之登記；結婚登記，應以當事人之一方為申
    請人，戶籍法第17條第1 項、第35條分別定有明文。而申請
    人於申請結婚戶籍登記時，應提出證明文件，經戶政事務所
    查驗後，應將受理登記資料登錄於電腦系統，戶籍法施行細
    則第13條、第17條亦定有明文。是關於結婚戶籍登記，戶政
    機關僅有形式審查權而無實質審查權，此觀戶籍法第54條「
    申請人故意為不實之申請或有關機關、學校、團體、人民故
    意提供戶政機關不實之資料者，處新臺幣九千元以下罰鍰」
    之規定自明，故倘申請人明知無結婚之實，卻使戶政機關公
    務員為結婚之登記，自應構成刑法第214 條之使公務員登載
    不實公文書罪。又明知無結婚事實之申請人，向戶政事務所
    申請結婚登記而使戶政單位登錄於電腦系統，而後據以製作
    戶籍謄本，固可細分為使公務員登載不實準公文書罪，及使
    公務員登載不實公文書罪，惟客觀上，被告為取得戶籍謄本
    而僅有一個使公務員登載不實行為，侵害之法益亦僅一個，
    故僅應評價為一個使公務員登載不實戶籍謄本之公文書罪。
  (三)核被告甲○○以假結婚方式使大陸人民張秀明來臺之行為，
    係違反臺灣地區與大陸地區人民關係條例第15條第1 款不得
    使大陸地區人民非法進入臺灣地區之規定，應依92年10月29
    日修正前臺灣地區與大陸地區人民關係條例第79條第1 項處
    斷。另被告甲○○持結婚公證書等文件至戶政事務所申辦結
    婚登記，使該管不知情之公務員將前揭「甲○○與張秀明為
    夫妻關係」之不實事項，登載於職務上所掌戶籍管理系統電
    磁記錄之準公文書上（檢察官起訴書誤認係戶籍登記簿），
    並做成戶籍謄本之公文書，核其所為係犯刑法第214 條之使
    公務員登載不實公文書罪。被告持前揭內容不實之戶籍謄本
    向移民署填具相關申請書而申請張秀明入臺，係犯刑法第21
    6 條、第214 條行使使公務員登載不實事項之公文書罪。被
    告所犯使公務員登載不實之行為，為行使不實登載公文書之
    高度行為所吸收，不另論罪。被告與曾蓮通、「阿鄉」、張
    秀明就行使使公務員登載不實公文書部分，被告與曾蓮通、
    「阿鄉」就使大陸地區人民非法進入臺灣地區罪部分，分別
    有犯意聯絡及行為分擔，均為共同正犯。被告利用不知情之
    張鳳玲向移民署行使不實之公文書，係間接正犯。被告所犯
    行使使公務員登載不實公文書罪，與臺灣地區與大陸地區人
    民關係條例第79條第1 項之2 罪，有手段、目的之牽連犯關
    係，應依修正前刑法第55條之規定，從一重之臺灣地區與大
    陸地區人民關係條例第79條第1 項規定處斷。又按犯罪在刑
    法修正施行前，自首在刑法修正施行後者，應適用修正後刑
    法第62條之規定（最高法院95年5 月23日刑事庭第8 次會議
    決議參照），被告於其犯行未為有偵查權限之機關發覺前之
    97年3 月24日，主動至屏東縣政府警察局潮州分局餉潭派出
    所自首犯行，且接受裁判，乃該當自首之要件，應非無悔悟
    之意，爰依修正後刑法第62條前段之規定減輕其刑。
四、原審因認被告上開犯行事證明確，而依92年10月29日修正前
    臺灣地區與大陸地區人民關係條例第15條第1 款、第79條第
    1 項，刑法第2 條第1 項前段、第11條前段、第216 條、第
    214 條、第62條前段、修正前第28條、第55條，刑法施行法
    第1 條之1 規定論科，並審酌被告無論罪科刑之紀錄，有臺
    灣高等法院被告前案紀錄表各1 份在卷可稽，因有利可圖，
    使大陸地區人民取得假身分非法方式入境，規避主管機關對
    於大陸地區人民入境之管制，影響臺灣地區就業市場及社會
    治安，所辦理之虛偽結婚登記，亦損害戶政機關對於婚姻登
    記管理之正確性，誠屬不該，兼衡被告就其使公務員登載不
    實之犯行及其因本案犯行而獲利等節，於證據確鑿下仍予否
    認，態度不佳，其使大陸地區人民非法入境臺灣地區之人數
    為1 人，及其生活狀況、智識程度等一切情狀，量處其有期
    徒刑10月。再被告前揭犯罪時間係在96年4 月24日以前，並
    無中華民國九十六年罪犯減刑條例第3 條第1 項所定不予減
    刑之情形，是依中華民國九十六年罪犯減刑條例第2 條第1
    項第3 款之規定，減其宣告刑期二分之一。又修正前刑法第
    41條第1 項前段規定：「犯最重本刑為5 年以下有期徒刑以
    下之刑之罪，而受6 個月以下有期徒刑或拘役之宣告，因身
    體、教育、職業、家庭之關係或其他正當事由，執行顯有困
    難者，得以1 元以上3 元以下折算1 日，易科罰金。」，而
    被告行為時之易科罰金折算標準，依95年7 月1 日修正條文
    施行前罰金罰鍰提高標準條例第2 條前段之規定（該條業經
    總統於95年5 月17日公布刪除，並自95年7 月1 日失效），
    就其原定數額提高為100 倍折算1 日，則被告行為時之易科
    罰金折算標準，應以銀元100 元至300 元折算1 日，經折算
    為新臺幣後，係以新臺幣300 元至900 元折算為1 日；惟修
    正後之刑法第41條第1 項前段則規定：「犯最重本刑為5 年
    以下有期徒刑以下之刑之罪，而受6 個月以下有期徒刑或拘
    役之宣告者，得以新臺幣1,000 元、2,000 元或3,000 元折
    算1 日，易科罰金。」比較修正前後之易科罰金折算標準及
    應執行刑是否可易科罰金，而適用較有利之修正前刑法第41
    條第1 項前段及修正前罰金罰鍰提高標準條例第2 條前段之
    規定，定被告易科罰金之折算標準。其認事用法，均無違誤
    ，量刑亦稱妥適，被告認原審量刑過重，而提起上訴，指摘
    原審判決不當，為無理由，應予駁回。
五、公訴意旨另以：被告甲○○與原審共同被告曾蓮通，委託不
    知情之張秀明，於90年9 月6 日持不實之戶籍謄本向移民署
    代辦張秀明來臺探親手續，使移民署該管公務員於所掌之中
    華民國臺灣地區旅行證公文書上，登載「探親」之不實事項
    ，從而發給張秀明中華民國臺灣地區旅行證，足生損害於移
    民署對入出境管理之正確性，所為涉犯刑法第214 使公務員
    登載不實罪云云。惟按刑法第214 條所謂使公務員登載不實
    事項於公文書罪，須一經他人之聲明或申報，公務員即有登
    載之義務，並依其所為之聲明或申報予以登載，而屬不實之
    事項者，始足構成，如其所為聲明或申報，公務員尚須為實
    質之審查，以判斷其真實與否，始得為一定之記載者，即非
    本罪所稱之使公務員登載不實（最高法院73年度台上字第17
    10號判例意旨參照）。查移民署對大陸地區人民進入臺灣地
    區之申請事項，依臺灣地區與大陸地區人民關係條例第10條
    第3 項及內政部於90年8 月1 日修正發布之大陸地區人民進
    入臺灣地區許可辦法第17條規定，有實質審查以為准駁之權
    限，如審核結果發覺有虛偽不實情形，應駁回其申請，洵非
    一經提出入境或居留申請，移民署即有登載並予許可之義務
    ；揆諸前開說明，被告以不實之事由，申請大陸地區人民張
    秀明入境臺灣地區，既須經主管機關為實質審查以為准駁之
    決定，縱主管機關疏於審查，致使申請通過而准許張秀明入
    境，仍無使公務員登載不實之可言，自不得以刑法第214 條
    之罪相繩。此部分原應諭知無罪，惟檢察官起訴認此部分與
    前揭論罪科刑部分，有修正前刑法第56條連續犯規定之裁判
    上一罪關係，爰不另為無罪之諭知，附此敘明。
六、按被告於行為後，刑法關於緩刑之規定，業於94年2 月2 日
    修正公布，並於95年7 月1 日施行，惟犯罪在新法施行前，
    新法施行後裁判，緩刑之宣告，仍應適用新法第74條之規定
    （最高法院95年度第8 次刑事庭會議紀錄參照）。查被告前
    未曾受有期徒刑以上刑之宣告，有臺灣高等法院被告全國前
    案紀錄表在卷可稽，其素行尚佳，此次因一時貪念失慮，偶
    罹刑典，犯後自首犯行，已有悔意，雖於原審審理時未能坦
    承全部犯行，但其係17年12月12日出生，年紀已逾80歲，本
    院認其經此偵查、審判程序，及論罪科刑之教訓，應知所警
    惕，而無再犯之虞，認其所宣告之刑，以暫不執行為適當，
    爰併予宣告緩刑2 年，以啟自新。
七、被告經合法傳喚，無正當理由不到庭，爰不待其陳述，逕行
    判決。
八、原審共同被告曾蓮通，業經原審判處罪刑，未經上訴而確定
    ，併此敘明。
據上論斷，應依刑事訴訟法第368 條、第371 條，刑法第74條第
1 項第1 款，判決如主文。
本案經檢察官林敏惠到庭執行職務。
中    華    民    國    98    年    6     月    17    日
                  刑事第七庭    審判長法  官  莊飛宗
                                      法  官  孫啟強
                                      法  官  邱明弘
以上正本證明與原本無異。
如不服本判決，應於收受本判決後10日內向本院提出上訴書狀，
其未敘述上訴理由者，並得於提起上訴後10日內向本院補提理由
書狀（均須按他造當事人之人數附繕本）「切勿逕送上級法院」
。
中    華    民    國    98    年    6     月    17    日
                                      書記官  曾允志
附錄本案論罪科刑法條：
中華民國刑法第214 條
（使公務員登載不實罪）
明知為不實之事項，而使公務員登載於職務上所掌之公文書，足
以生損害於公眾或他人者，處3 年以下有期徒刑、拘役或5 百元
以下罰金。
中華民國刑法第216 條
（行使偽造變造或登載不實之文書罪）
行使第210 條至第215 條之文書者，依偽造、變造文書或登載不
實事項或使登載不實事項之規定處斷。
92年10月29日修正前臺灣地區與大陸地區人民關係條例第15條
（禁止行為）
左列行為不得為之：
一、使大陸地區人民非法進入臺灣地區。
二、招攬臺灣地區人民未經許可使之進入大陸地區。
三、使大陸地區人民在臺灣地區從事未經許可或與許可目的不符
    之活動。
四、僱用或留用大陸地區人民在臺灣地區從事未經許可或與許可
    範圍不符之工作。
五、居間介紹他人為前款之行為。
92年10月29日修正前臺灣地區與大陸地區人民關係條例第79條第
1 項
（罰則）
違反第15條第1 款規定者，處5 年以下有期徒刑、拘役或科或併
科新臺幣50萬元以下罰金。


司法院資訊處製作；財團法人民間司法改革基金會備份。
